ACORDAO-COMPLETO-2402563

ACÓRDÃO 6894/2020 ATA 21/2020 - SEGUNDA CÂMARA

VISTOS, relatados e discutidos estes autos que tratam de pedido de reexame contra Acórdão 5929/2015-TCU-Segunda Câmara;
ACORDAM os ministros do Tribunal de Contas da União, reunidos em sessão da 2ª Câmara, ante as razões expostas pelo relator e com fundamento no art. 48, da Lei 8.443/1992, em:
9.1. conhecer do recurso para, no mérito, negar-lhe provimento;
9.2. comunicar à Universidade Federal de Goiás e aos recorrentes a decisão.

Análise de Pedido de reexame.

Segunda Câmara

Universidade Federal de Goiás.

3. Interessados/Responsáveis/Recorrentes:
3.1. Interessados: Silvio Guedes Peixoto (XXX.023.701-XX); Valderli Borges Nascimento (XXX.018.771-XX) e Zezuca Pereira da Silva (XXX.093.871-XX).
3.2. Recorrentes: Valderli Borges Nascimento (XXX.018.771-XX); Zezuca Pereira da Silva (XXX.093.871-XX).

13.1. Ministros presentes: Ana Arraes (Presidente), Augusto Nardes (Relator) e Aroldo Cedraz.
13.2. Ministro-Substituto convocado: Augusto Sherman Cavalcanti.
13.3. Ministro-Substituto presente: Marcos Bemquerer Costa.

AUGUSTO NARDES

Ministro Vital do Rêgo.

Adoto como relatório a instrução a seguir reproduzida (peça 78) , a qual contou com a anuência dos dirigentes da Secretaria de Recursos - Serur e da representante do Ministério Público especializado, Procuradora-Geral  Cristina Machado da Costa e Silva (peça 80) :
INTRODUÇÃO
1.	Trata-se de pedidos de reexame (peças 55, 57, 66 e 76) interpostos pelos Srs. Valderli Borges Nascimento e Zezuca Pereira da Silva, ex-servidores da Universidade Federal de Goiás, contra o Acórdão 5929/2015-TCU-Segunda Câmara (peça 49) , que teve como relator o Excelentíssimo Senhor Ministro Vital do Rêgo.
1.1. A deliberação recorrida apresenta o seguinte teor:
Acórdão 5929/2015-TCU-Segunda Câmara
Os Ministros do Tribunal de Contas da União, quanto ao processo abaixo relacionado, que trata de monitoramento do Acórdão 5248/2009-TCU-Segunda Câmara, ACORDAM, por unanimidade, com fundamento nos arts. 1º, inciso V, e 39, inciso II, da Lei 8.443/1992, c/c os arts. 1º, inciso VIII, 143, inciso II, 243, e 259, inciso II, do Regimento Interno/TCU, em fazer as determinações especificadas no subitem 1.7, de acordo com os pareceres emitidos nos autos.
1. Processo TC-Processo 019.753/2003-1 (APOSENTADORIA) 
	1.1. Interessados: Silvio Guedes Peixoto (XXX.023.701-XX) ; Valderli Borges Nascimento (XXX.018.771-XX) ; Zezuca Pereira da Silva (XXX.093.871-XX) .
	1.2. Entidade: Universidade Federal de Goiás.
	1.3. Relator: Ministro Vital do Rêgo.
	1.4. Representante do Ministério Público: Subprocuradora-Geral Cristina Machado da Costa e Silva.
	1.5. Unidade Técnica: Secretaria de Fiscalização de Pessoal (Sefip) .
	1.6. Advogado constituído nos autos: não há.
	1.7. Determinar à Universidade Federal de Goiás que:
1.7.1 efetue o pagamento dos "quintos de FC" aos inativos Valderli Borges Nascimento (CPF XXX.018.771-XX) e Zezuca Pereira da Silva (CPF XXX.093.871-XX) , cujos atos de aposentadoria foram julgados ilegais pelo Acórdão 5248/2009-TCU-Segunda Câmara, sob a forma de VPNI, ajustando os valores das respectivas parcelas àqueles pagos no mês da publicação das sentenças proferidas nos Mandados de Segurança 2003.35.00.015061-8 (1ª Vara Federal/GO) e 2000.35.00.002343-1 (9ª Vara Federal/GO) , devidamente atualizadas, desde então, exclusivamente pelos reajustes gerais concedidos ao funcionalismo, tendo em vista a revogação das liminares deferidas nos Mandados de Segurança n. 28.653 e 28.655, já transitados em julgado no Supremo Tribunal Federal, que haviam suspenso os efeitos da referida deliberação do Tribunal;
1.7.2 apure o montante pago em desacordo com a sistemática prevista no subitem anterior e proceda ao ressarcimento ao erário, nos termos do art. 46 da Lei 8.112/1990, a partir da data de publicação do Acórdão 835/2012-TCU-Plenário;
1.7.3 emita e disponibilize no SISAC novos atos de concessão de aposentadoria em favor dos inativos Valderli Borges Nascimento (CPF XXX.018.771-XX) e Zezuca Pereira da Silva (CPF XXX.093.871-XX) , escoimados das irregularidades verificadas no Acórdão 5248/2009-TCU-Segunda Câmara, conforme esclarecimento contido no subitem 9.5 do referido decisum e nos termos do art. 262, § 2º, do Regimento Interno do TCU (grifos acrescidos) .
HISTÓRICO 
2.	Os atos de aposentadorias dos recorrentes (peças 26 e 27) foram julgados ilegais, por meio do Acórdão 5248/2009-TCU-Segunda Câmara, ante a percepção de quintos em desacordo com o Acórdão 835/2012-TCU-Plenário. De fato, no que se refere aos quintos auferidos com base na Portaria-MEC 474/1987, esta Corte de Contas tem exegese no sentido de que é legítima sua incorporação, ressalvando, contudo, que os parâmetros de cálculo ali fixados somente se aplicam até o advento da Lei 8.168/1991, que fixou novas bases de retribuição para as antigas Funções Comissionadas (FC's) previstas na sobredita portaria, transformando-as em Funções Gratificadas (FG's) e Cargos de Direção (CD's) .
3.	Destarte, tampouco se admite a inclusão, na base de cálculo da vantagem, de reajustes e rubricas criadas posteriormente à Lei 8.168/1991, uma vez que não se reconhece direito adquirido a regime de vencimentos, conforme jurisprudência do Supremo Tribunal Federal (RE 241.884/ES) .
4.	Assim, cumpre salientar o entendimento sedimentado nos termos do Acórdão 835/2012-TCU-Plenário, ocasião em que foram fixados os seguintes parâmetros para o cálculo da incorporação aqui discutida:
 (i)	           para os servidores que não ajuizaram ações judiciais (ou para os que o fizeram, mas não lograram êxito, em decisão transitada em julgado) , as parcelas de quintos com amparo na Portaria MEC 474/87 que tenham iniciado o seu exercício até 31/10/1991 devem ser pagas sob a forma de VPNI, ajustando-se o valor da parcela ao que era devido em 1º/11/1991, data de eficácia da Lei 8.168/1991, devidamente atualizado, desde então, exclusivamente pelos reajustes gerais concedidos ao funcionalismo, conforme preceitua o § 1º do art. 15 da Lei 9.527/1997; e
 (ii) 	para os servidores que obtiveram decisões judiciais favoráveis transitadas em julgado, confirmadas em grau de recurso, os quintos de FCs devem ser calculados adequando-se o valor nominal às condições deferidas na sentença, de modo que a quantia inicial seja apurada na data da publicação do provimento jurisdicional de 1º grau e, a partir daí, transformada em VPNI, atualizada exclusivamente pelos reajustes gerais concedidos ao funcionalismo, conforme preceitua o § 1º do art. 15 da Lei 9.527/1997.
ADMISSIBILIDADE
3.	Reiteram-se os exames de admissibilidade realizados pelo Sar/Serur (peças 58 e 69) , que opinou pelo conhecimento do recurso, nos termos do artigo 48 da Lei 8.443/1992, c/c os artigos 285 e 286, parágrafo único, do RI/TCU, suspendendo-se os efeitos dos subitens 1.7.1, 1.7.2 e 1.7.3 do Acórdão 5929/2015-TCU-Segunda Câmara, em relação aos recorrentes. O Excelentíssimo Senhor Ministro João Augusto Ribeiro Nardes, mediante despachos de peças 61 e 71, concordou com esta unidade técnica. 
EXAME DE MÉRITO
             Delimitação
Constitui objeto do presente recurso definir se:
houve cerceamento de defesa, em razão de os recorrentes não terem sido intimados da sessão de julgamento do acórdão recorrido;
houve determinações em duplicidade e, até mesmo conflitantes, o que veio a prejudicar os recorrentes;
deve ser dispensado o recolhimento das quantias indevidamente recebidas;
a Administração só pode reclamar a reposição de valores indevidamente pagos nos últimos 5 anos;
a situação do Sr. Valderli Borges Nascimento é a mesma dos impetrantes do MSI-2000.35.00.003606-5, a que se refere o subitem 9.1.3 do Acórdão 3004/2009-TCU-Plenário.
Do cerceamento de defesa
4.1. Aduz-se que teria havido cerceamento de defesa, com base nos seguintes argumentos:
4.2. As advogadas dos recorrentes não têm sido intimadas para as sessões de julgamento, ficando caracterizado cerceamento de defesa.
Análise:
5.3.	Cabe esclarecer que esta Corte de Contas não intima pessoalmente a parte acerca da data em que será julgado processo de seu interesse. Tal fato não ofende qualquer princípio constitucional ligado à defesa, vez que a publicação da pauta de julgamentos no Diário Oficial da União é suficiente para conferir publicidade ao ato processual. Tal exegese encontra amparo em deliberação do Plenário do Supremo Tribunal Federal, proferida em sede de Agravo Regimental em Mandado de Segurança (MS-AgR 26.732/DF, Relatora Ministra Carmen Lúcia) , conforme excerto a seguir transcrito: 
EMENTA: MANDADO DE SEGURANÇA. TRIBUNAL DE CONTAS DA UNIÃO. JULGAMENTO DE RECURSO DE RECONSIDERAÇÃO. INTIMAÇÃO PESSOAL DA DATA DA SESSÃO. DESNECESSIDADE. 
1. Não se faz necessária a notificação prévia e pessoal da data em que será realizada a sessão de julgamento de recurso de reconsideração pelo Tribunal de Contas da União. Ausência de ofensa aos princípios da ampla defesa e do devido processo legal quando a pauta de julgamentos é publicada no Diário Oficial da União. 
2. O pedido de sustentação oral pode ser feito, conforme autoriza o art. 168 do Regimento Interno do Tribunal de Contas da União, até quatro horas antes da sessão. Para tanto, é necessário que os interessados no julgamento acompanhem o andamento do processo e as publicações feitas no Diário Oficial da União. 
3. Agravo regimental ao qual se nega provimento.  
5.4.	Nessa ordem de ideias, é de se propor a rejeição do argumento apresentado pelos recorrentes.
6. Das determinações em duplicidade
6.1.	Os recorrentes aduzem que houve determinações em duplicidade, o que acabou prejudicando os recorrentes, com base nos seguintes argumentos:
6.2.	O AC-5929/2015 da 2ª Câmara, resultante do monitoramento do AC-5248/2009, determinou no seu item 1.7.1 o mesmo que o Plenário do TCU, no Acórdão 835/2012, determinou no item 9.1.2, e que já havia sido cumprido pela UFGO mesmo estando em vigor, na época, a liminar deferida pelo STF no MSI-28.655/DF. 
6.3.	O AC-835/2012 do Plenário do TCU, no seu item 9.3, dispensou os servidores da UFG do ressarcimento ao erário no que diz respeito aos 'quintos de FC Judicial'. Nada disto foi considerado pela 2ª e 1ª Câmaras Julgadoras do TCU, em relação ao servidor Zezuca Pereira da Silva, quando determina novamente à UFGO que faça a adequação do valor da `FC Judicial' (1.7.1 do AC-5929/2015 - 2ª Câmara) , e, o que é pior, contrariando o disposto no item 9.3 do AC-835/2012 (Plenário) e 9.2.1 do AC-1151/2017 (1ª Câmara) , determina no item 1.7.2 a reposição ao erário "a partir da data de publicação do Acórdão 835/2012-TCU-Plenário".
6.4.	A repetição de determinação constante do AC-835/2012 levou a UFGO a repetir o ato em prejuízo do servidor, que se viu despojado de seus proventos, de forma arbitrária, porque tomou conhecimento em ABR/2019 e na mesma folha deste mês sofreu os reflexos do cumprimento dos itens 1.7.1 e 1.7.2 do AC-5929/2015-2ª Câmara.
6.5.	Cabia à UFG tão-só comprovar, perante essa 2ª Câmara Julgadora, que já havia aplicado à situação do servidor Zezuca Pereira da Silva as determinações do AC-835/2012-TCU-Plenário, informando que deixou de fazer a reposição ao erário em razão da dispensabilidade constante do item 9.3 do referido Acórdão.
6.6.	Antes da revogação da liminar deferida pelo STF, nos autos do MS1-28655 (a que se refere o AC-5929/2015-2ª Câmara) , quando do cumprimento do item 9.1.2 do AC-835/2012-TCU-Plenário, o servidor Zezuca Pereira da Silva, independente do fato de a liminar ainda estar em vigor, teve revisado o valor de sua vantagem denominada de 5°s de FC, em JAN/2015, voltando a receber o valor vigente na data que a UFGO foi intimada da sentença proferida nos autos do MSC-2000.35.00.002343-1, do qual ele é um dos beneficiários na condição de filiado do ADUFG, com estrita observância da metodologia adotada pelo Plenário do TCU.
6.7.	Em ABR/2019, em cumprimento à diligência da CGU, a UFGO renovou o ato de recálculo do valor dos "quintos de FC" segundo os critérios estabelecidos no item 9.1.2 do AC-835/2012, reproduzido parcialmente no item 1.7.1 do AC-5929/2015, sem considerar, desta feita, o valor da referida vantagem na data em que a UFG foi intimada da sentença proferida nos autos do MSC-2000.35.00.002343-1, quando estava recebendo R$ 6.035,40, valor resultante do cumprimento do item 9.1.2 do AC-835/2012.
Análise:
6.8.	Antes de encetar a análise dos argumentos supra, cumpre trazer à colação o teor dos Acórdão 835/2012-TCU-Plenário e 5.929/2015-TCU-2ª Câmara:
Acórdão 835/2012-TCU-Plenário
VISTOS e relatados e discutidos estes autos de embargos de declaração opostos por Antônio Nery da Silva e pela Universidade Federal de Goiás (UFG) contra o Acórdão 3004/2009-TCU-Plenário,
ACORDAM os Ministros do Tribunal de Contas da União, reunidos em Sessão Plenária, diante das razões expostas pelo relator, com fundamento nos arts. 32 e 34 da Lei 8.443, em:
9.1. conhecer dos embargos declaratórios, para, no mérito, acolhe-los em parte;
	9.2. em consequência, atribuir-lhes efeitos infringentes e dar nova redação aos subitens 9.1.1 e 9.1.2 do Acórdão 3004/2009-TCU-Plenário, que passam a vigorar como se segue:
"9.1.1. para os servidores que não ajuizaram ações judiciais ou para os que o fizeram mas não lograram êxito, em decisão transitada em julgado, efetue o pagamento das parcelas de quintos com amparo na Portaria MEC nº 474/87, desde que tenham iniciado o seu exercício até 31/10/1991, sob a forma de VPNI, ajustando-se o valor da parcela ao que era devido em 1º/11/1991, data de eficácia da Lei nº 8.168/1991, devidamente atualizado, desde então, exclusivamente pelos reajustes gerais concedidos ao funcionalismo, conforme preceitua o § 1º do art. 15 da Lei nº 9.527/1997;"
"9.1.2. para os servidores que obtiveram decisões judiciais favoráveis transitadas em julgado, confirmadas em grau de recurso, recalcule os quintos de FCs adequando o valor nominal às condições deferidas na sentença, de modo que a quantia inicial seja apurada na data da publicação do provimento jurisdicional de 1º grau e, a partir daí, transformada em VPNI, atualizada exclusivamente pelos reajustes gerais concedidos ao funcionalismo, conforme preceitua o § 1º do art. 15 da Lei nº 9.527/1997."
	9.3. dispensar o recolhimento das parcelas indevidamente percebidas de boa-fé pelos servidores da Universidade Federal de Goiás (UFG) , consoante Súmula/TCU nº 249;
	9.4. esclarecer à Universidade Federal de Goiás (UFG) que, sem prejuízo da nova redação conferida aos subitens 9.1.1 e 9.1.2 supra, a remuneração dos servidores que se aposentaram com a vantagem do art. 193 da Lei nº 8.112/90, após a edição da Lei nº 8.168/1991, será a do Cargo de Direção (CD) ou Função Gratificada (FG) correspondente e, em respeito ao princípio da irredutibilidade de vencimentos, a diferença apurada com base nos parâmetros da Portaria MEC 474/87 deve ser transformada em vantagem pessoal, a ser absorvida pelas futuras reestruturações da carreira e sujeita exclusivamente aos reajustes gerais concedidos a todos os servidores públicos federais, de forma que não haja decesso remuneratório nos proventos;
	9.5. dar ciência desta decisão aos embargantes, ao Ministério da Educação, à Advocacia Geral da União, à Controladoria Geral da União e ao Ministério do Planejamento, Orçamento e Gestão;
	9.6. remeter os autos à Sefip para as providências cabíveis (grifos acrescidos) .
Acórdão 5929/2015-TCU-Segunda Câmara
1.7.1 efetue o pagamento dos "quintos de FC" aos inativos Valderli Borges Nascimento (CPF XXX.018.771-XX) e Zezuca Pereira da Silva (CPF XXX.093.871-XX) , cujos atos de aposentadoria foram julgados ilegais pelo Acórdão 5248/2009-TCU-Segunda Câmara, sob a forma de VPNI, ajustando os valores das respectivas parcelas àqueles pagos no mês da publicação das sentenças proferidas nos Mandados de Segurança 2003.35.00.015061-8 (1ª Vara Federal/GO) e 2000.35.00.002343-1 (9ª Vara Federal/GO) , devidamente atualizadas, desde então, exclusivamente pelos reajustes gerais concedidos ao funcionalismo, tendo em vista a revogação das liminares deferidas nos Mandados de Segurança n. 28.653 e 28.655, já transitados em julgado no Supremo Tribunal Federal, que haviam suspenso os efeitos da referida deliberação do Tribunal;
1.7.2 apure o montante pago em desacordo com a sistemática prevista no subitem anterior e proceda ao ressarcimento ao erário, nos termos do art. 46 da Lei 8.112/1990, a partir da data de publicação do Acórdão 835/2012-TCU-Plenário;
1.7.3 emita e disponibilize no SISAC novos atos de concessão de aposentadoria em favor dos inativos Valderli Borges Nascimento (CPF XXX.018.771-XX) e Zezuca Pereira da Silva (CPF XXX.093.871-XX) , escoimados das irregularidades verificadas no Acórdão 5248/2009-TCU-Segunda Câmara, conforme esclarecimento contido no subitem 9.5 do referido decisum e nos termos do art. 262, § 2º, do Regimento Interno do TCU (grifos acrescidos) .
6.9.	Pois bem. Confrontando-se os Acórdão 835/2012-TCU-Plenário e 5.929/2015-TCU-2ª Câmara, endende-se que o último (em seu subitem 1.7.1) apenas reforça o que foi prolatado no subitem 9.2 do primeiro, ao dar nova redação ao subitem 9.1.2 do Acórdão 3004/2009-TCU-Plenário. 
6.10.	Nesse sentir, não há comandos divergentes emanados desta Corte de Contas. Demais disso, observa-se que os interessados não recorreram quanto ao mérito dos subitens 9.2 do Acórdão 835/2012-TCU-Plenário e 1.7.1. do Acórdão 5929/2015-TCU-Segunda Câmara.
6.11.	Se, por ventura, houve prejuízo aos recorrentes em virtude da prolação do Acórdão 5929/2015-TCU-Plenário, devido a medidas administrativas adotadas pela Universidade Federal de Goiás, cabe aos interessados recorrer ao Poder Judiciário para resolver a lide existente entre eles e a UFGO. Isto porque o TCU, ao prolatar decisões que imponham ao administrador público o dever de corrigir ou alterar atos eivados de irregularidades, não deve se imiscuir nos procedimentos que serão adotados pela autoridade competente, sob pena de ferir o princípio da discricionariedade dos atos administrativos, uma vez que o responsável, dentro do seu juízo de conveniência e oportunidade, deve decidir como operar para corrigir tais atos, adotando medidas para resguardar o interesse público (cf., e.g., Acórdão 1614/2019-TCU-Plenário e Acórdão 1732/2011-TCU-Plenário) .
6.12.	Nesse sentir, é de se opinar pela rejeição dos argumentos apresentados pelos recorrentes.
7. Do recolhimento das quantias indevidamente recebidas
7.1.	Os recorrentes aduzem que devem ser dispensados da reposição ao erário dos valores indevidamente recebidos, com base nos seguintes argumentos:
7.2.	Todos os servidores da UFGO atingidos pelas determinações constantes no Acórdão 835/2012-TCU-Plenário foram dispensados, pelo próprio TCU, de repor ao erário os valores que esta Corte de Contas considerou como pagamentos indevidos, no período anterior ao cumprimento do referido Acórdão, conforme o disposto no seu subitem 9.3:
9.3. dispensar o recolhimento das parcelas indevidamente percebidas de boa-fé pelos servidores da Universidade Federal de Goiás (UFG) , consoante Súmula/TCU nº 249.
7.3.	Ocorre que o Acórdão 5929/2015-TCU-Segunda Câmara, em seu subitem 1.7.2 assim determinou: 
1.7.2 apure o montante pago em desacordo com a sistemática prevista no subitem anterior e proceda ao ressarcimento ao erário, nos termos do art. 46 da Lei 8.112/1990, a partir da data de publicação do Acórdão 835/2012-TCU-Plenário.
7.4.	Acrescente-se que o Acórdão 1151/2017-TCU-Primeira Câmara assim dispôs:
	(...) 
9.2. considerar ilegal o ato de concessão de aposentadoria de Zezuca Pereira da Silva (XXX.093.871-XX) , negando-lhe o registro correspondente;
9.2.1. dispensar a devolução dos valores indevidamente recebidos de boa-fé, nos termos do Enunciado 106 da Súmula de Jurisprudência desta Corte;
	(...) 
7.5.	Assim, entendeu-se que o Acórdão 1151/2017-TCU-Primeira Câmara teria dispensado a reposição ao erário dos valores indevidamente percebidos, inclusive depois da publicação do Acórdão 835/2012-TCU-Plenário.
Análise:
7.6.	Entende-se que, a partir da publicação do Acórdão 835/2012-TCU-Plenário, cessou a boa-fé dos recorrentes quanto ao recebimento das quantias indevidamente pagas pela UFGO. Daí porque, comparando-se os Acórdão 835/2012-TCU-Plenário, 5.929/2015-TCU-2ª Câmara e 1.151/2017-TCU-1ª Câmara, a conclusão é uníssona: deve ser ressarcido ao erário, nos termos do art. 46 da Lei 8.112/1990, as quantias indevidamente recebidas, a partir da data de publicação do Acórdão 835/2012-TCU-Plenário.
8. Da reposição de valores indevidamente pagos nos últimos 5 anos
8.1.	Os recorrentes aduzem que somente devem ser ressarcidos ao erário os valores indevidamente pagos nos últimos 5 anos, com base nos seguintes argumentos:
8.2.	A Administração só pode reclamar a reposição de valores indevidamente pagos nos últimos 5 anos (caso de recebimento por conta de decisão judicial precária, cassada posteriormente, o que não é o presente caso) , contudo, a determinação constante do item 1.7.3 do AC-5929/2015 abrange período de 7 anos.
Análise:
8.3.	Para o deslinde da presente questão, é de se ter presente o disposto no art. 54 da Lei 9.784/1999:
Art. 54. O direito da Administração de anular os atos administrativos de que decorram efeitos favoráveis para os destinatários decai em cinco anos, contados da data em que foram praticados, salvo comprovada má-fé.
§ 1o No caso de efeitos patrimoniais contínuos, o prazo de decadência contar-se-á da percepção do primeiro pagamento.
§ 2o Considera-se exercício do direito de anular qualquer medida de autoridade administrativa que importe impugnação à validade do ato.
8.4.	Destarte, entende-se que, a partir do Acórdão 835/2012-TCU-Plenário, cessou a boa-fé dos recorrentes em receber as quantias indevidamente pagas pela UFGO. Assim, é de todo pertinente a aplicação do caput do artigo supracitado, no sentido do determinado pelo subitem 1.7.2 do Acórdão 5929/2015-TCU-Segunda Câmara.
8.5.	Nesse sentir, opina-se pela rejeição dos argumentos apresentados pelos recorrentes.
9. Do subitem 9.1.3 do Acórdão 3004/2009-TCU-Plenário.
9.1.	O Sr. Valderli Borges Nascimento aduz que a sua situação é a mesma dos impetrantes do MSI-2000.35.00.003606-5, a que se refere o subitem 9.1.3 do Acórdão 3004/2009-TCU-Plenário.
Análise:
9.2.	Observa-se que assim dispôs o Acórdão 3004/2009-TCU-Plenário:
VISTOS, relatados e discutidos estes autos de relatório de inspeção realizada na Universidade Federal de Goiás - MEC, em atendimento à determinação contida no subitem 9.2 do Acórdão 1700/2009-TCU-Plenário, com o objetivo de verificar a aplicação da sentença judicial - tratada no TC-Processo 012.950/2003-9 (pagamento de FC) , ou de outras do mesmo teor - a situações constituídas no âmbito daquela instituição de ensino, de modo a verificar se tais situações de fato correspondem àquelas determinadas pela coisa julgada,
ACORDAM os Ministros do Tribunal de Contas da União, reunidos em Sessão Plenária, ante as razões expostas pelo Relator, em:
9.1. com fundamento no art. 250, inciso II, do Regimento Interno do TCU, determinar à Universidade Federal de Goiás que:
9.1.1. efetue o pagamento das parcelas de "quintos de FC", a que fazem jus os servidores que tenham iniciado o seu exercício até 31/10/1991, sob a forma de VPNI, ajustando-se o valor da parcela ao que era devido em 1º/11/1991, data de eficácia da Lei nº 8.168/1991, devidamente atualizado, desde então, exclusivamente pelos reajustes gerais concedidos ao funcionalismo, conforme preceitua o § 1º do art. 15 da Lei nº 9.527/1997; 
9.1.2. recalcule todos os casos de concessão judicial de "quintos" de FCs, adequando o valor nominal ao formato deferido pela sentença, visando a que a quantia inicial seja apurada, quando possível, na data do provimento jurisdicional;
9.1.3. exclua da transformação dos "quintos de FC" em VPNI, determinada no subitem 9.1.1., os impetrantes do Mandado de Segurança nº 2000.35.00.003606-5 e do Agravo de Instrumento nº 2008.01.00.065065-0/GO, até o trânsito em julgado desses; e
9.1.4. acompanhe o andamento das decisões judiciais que atualmente asseguram o pagamento de "quintos de FC" aos servidores impetrantes do Mandado de Segurança nº 2000.35.00.003606-5 e do Agravo de Instrumento nº 2008.01.00.065065-0/GO, e, no caso de decisões desfavoráveis aos interessados, adote as providências pertinentes, em consonância com o disposto no art. 46 da Lei nº 8.112/1990, a fim de promover a restituição dos valores indevidamente percebidos pelos beneficiários (grifos acrescidos) .
9.3.	Foram opostos embargos de declaração ao acórdão supracitado, o que ensejou a prolação do Acórdão 835/2012-TCU-Plenário, com o seguinte teor:
VISTOS e relatados e discutidos estes autos de embargos de declaração opostos por Antônio Nery da Silva e pela Universidade Federal de Goiás (UFG) contra o Acórdão 3004/2009-TCU-Plenário,
ACORDAM os Ministros do Tribunal de Contas da União, reunidos em Sessão Plenária, diante das razões expostas pelo relator, com fundamento nos arts. 32 e 34 da Lei 8.443, em:
9.1. conhecer dos embargos declaratórios, para, no mérito, acolhe-los em parte;
	9.2. em consequência, atribuir-lhes efeitos infringentes e dar nova redação aos subitens 9.1.1 e 9.1.2 do Acórdão 3004/2009-TCU-Plenário, que passam a vigorar como se segue:
"9.1.1. para os servidores que não ajuizaram ações judiciais ou para os que o fizeram mas não lograram êxito, em decisão transitada em julgado, efetue o pagamento das parcelas de quintos com amparo na Portaria MEC nº 474/87, desde que tenham iniciado o seu exercício até 31/10/1991, sob a forma de VPNI, ajustando-se o valor da parcela ao que era devido em 1º/11/1991, data de eficácia da Lei nº 8.168/1991, devidamente atualizado, desde então, exclusivamente pelos reajustes gerais concedidos ao funcionalismo, conforme preceitua o § 1º do art. 15 da Lei nº 9.527/1997;"
"9.1.2. para os servidores que obtiveram decisões judiciais favoráveis transitadas em julgado, confirmadas em grau de recurso, recalcule os quintos de FCs adequando o valor nominal às condições deferidas na sentença, de modo que a quantia inicial seja apurada na data da publicação do provimento jurisdicional de 1º grau e, a partir daí, transformada em VPNI, atualizada exclusivamente pelos reajustes gerais concedidos ao funcionalismo, conforme preceitua o § 1º do art. 15 da Lei nº 9.527/1997."
	9.3. dispensar o recolhimento das parcelas indevidamente percebidas de boa-fé pelos servidores da Universidade Federal de Goiás (UFG) , consoante Súmula/TCU nº 249;
	9.4. esclarecer à Universidade Federal de Goiás (UFG) que, sem prejuízo da nova redação conferida aos subitens 9.1.1 e 9.1.2 supra, a remuneração dos servidores que se aposentaram com a vantagem do art. 193 da Lei nº 8.112/90, após a edição da Lei nº 8.168/1991, será a do Cargo de Direção (CD) ou Função Gratificada (FG) correspondente e, em respeito ao princípio da irredutibilidade de vencimentos, a diferença apurada com base nos parâmetros da Portaria MEC 474/87 deve ser transformada em vantagem pessoal, a ser absorvida pelas futuras reestruturações da carreira e sujeita exclusivamente aos reajustes gerais concedidos a todos os servidores públicos federais, de forma que não haja decesso remuneratório nos proventos;
	9.5. dar ciência desta decisão aos embargantes, ao Ministério da Educação, à Advocacia Geral da União, à Controladoria Geral da União e ao Ministério do Planejamento, Orçamento e Gestão;
	9.6. remeter os autos à Sefip para as providências cabíveis (grifos acrescidos) .
9.4.	Ocorre que a situação específica do Sr. Valderli Borges Nascimento foi examinada pelo STF no Mandado de Segurança 28.653, ocasião em que o Excelentíssimo Senhor Ministro Relator Luiz Fux, assim se manifestou:
	Trata-se de mandado de segurança interposto por Valderli Borges Nascimento, com fulcro no art. 102, I, d, da Constituição Federal em face do Acórdão nº 5.248/2009 da lavra da 2ª Câmara do TCU, que reputou ilegal a forma de cálculo dos quintos/décimos de função de comissionada incorporados pelo servidor, com base na Portaria nº 474/1987 do MEC.
   	 Dois são os argumentos centrais em que se ancora a pretensão veiculada pela Impetrante: em primeiro lugar, aduz que a forma de cálculo de seus proventos lhe fora assegurada por decisão judicial passada em julgado, na forma preconizada pela Portaria nº 474/1987 do MEC, razão por que não incidiria, ao seu caso, a redução de vencimentos prevista na Lei nº 8.168/1991; e, em segundo lugar, sustenta a ocorrência do prazo decadencial de cinco anos para a Administração Pública revisar o ato de sua aposentadoria, nos termos do art. 54 da Lei n. 9.784/99.
   	 Entrementes, ao examinar tais alegações, assento que não assiste razão à Impetrante.
   	 Com efeito, o Acórdão nº 5.248/2009 do TCU, diversamente do que propugnado pela Impetrante, não contrariou o conteúdo de qualquer decisão judicial passada em julgado. É que o ato do TCU objetivou apenas e tão somente adequar a forma de cálculo do pagamento das referidas vantagens, de sorte a compatibilizá-las com a legislação vigente. É dizer: não houve anulação do ato de pagamento, como pretende fazer crer a Impetrante, mas, ao revés, determinação de que a Universidade Federal de Goiás verificasse se a base de cálculo estava em conformidade com a lei. A rigor, a Corte de Contas assentou que houvesse a alteração da fórmula de cálculo das vantagens concedidas judicialmente, conforme os Planos de Carreira e as legislações posteriores à decisão judicial, observando-se a irredutibilidade dos proventos. Destarte, não prospera a alegação da Impetrante de que o Tribunal de Contas da União teria contrariado a decisão judicial proferida pela Justiça Federal.
    	Também em desabono à tese esposada pela Impetrante, não configura ultraje à Constituição a transformação ex lege das gratificações incorporadas em vantagem pessoal nominalmente identificada (VPNI) , reajustável pelos índices gerais de revisão dos vencimentos dos servidores públicos, máxime porque inexiste direito adquirido a regime jurídico. Nesse sentido:
  	  "Servidor não tem direito adquirido a regime jurídico de reajuste da gratificação incorporada.  Não contraria a Constituição da República lei que transforma as gratificações incorporadas em vantagem pessoal nominalmente identificada, reajustável pelos índices gerais de revisão dos vencimentos dos servidores públicos" (AI 833.985-ED, Rel. Min. Cármen Lúcia, Primeira Turma, DJe 12.4.2011) .
    	"A jurisprudência do Supremo Tribunal Federal firmou-se no sentido de que o servidor público não tem direito adquirido à manutenção de regime de composição de vencimentos ou proventos, pois o que a Constituição lhe assegura é a irredutibilidade de vencimentos. 2. No caso, o Tribunal de origem asseverou que não houve decréscimo da remuneração dos agravantes, o que afasta a alegação de violação aos princípios do direito adquirido e da irredutibilidade de vencimentos. 3. Agravo regimental a que se nega provimento" (AI 721.110-AgR, Rel. Min. Ellen Gracie, Segunda Turma, DJe 13.6.2011) .
   	 E ainda: MS 24.381, Rel. Min. Gilmar Mendes, Plenário, DJ 3.9.2004; RE 223.425, Rel. Min. Moreira Alves, Plenário, DJ 1º.9.2000; e RE 226.462, Rel. Min. Sepúlveda Pertence, Plenário, DJ 25.5.2001.
    	Como se percebe, o ato impugnado encontra-se em harmonia com a jurisprudência desta Supremo Tribunal Federal, no tocante à inexistência de direito adquirido ao regime jurídico de reajuste da gratificação incorporada.
  	  Por fim, não merece acolhida a suposta decadência do direito da Administração de rever seus próprios atos, nos termos do art. 54 da Lei nº 9.784/1999. Isso porque, de acordo com as informações prestadas pela autoridade coatora, a despeito de a Impetrante ter se aposentado em 03.04.1996, o ato concessivo de sua aposentação somente foi disponibilizado para análise da Corte de Contas, em 14.03.2008, tendo sido lavrado Acórdão 53/2012-TCU-Primeira Câmara do TCU em 24.01.2012 (Documento SISAC Sistema de Apreciação dos Atos de Admissão e Concessões) . Disso resulta que apenas nesta data se verificou o aperfeiçoamento do ato concessivo de aposentadoria da Impetrante, razão pela qual não transcorreu o interregno de 5 (cinco) anos necessário à configuração da decadência administrativa. E tal entendimento não se distancia da jurisprudência do Supremo Tribunal Federal, segundo o qual a aposentadoria se afigura ato administrativo complexo, que somente se torna ato perfeito e acabado após seu exame e registro pelo Tribunal de Contas da União.
    	A propósito, o Supremo Tribunal já decidiu nos autos dos Mandados de Segurança nº 24.859 e nº 24.781:
  	  Mandado de segurança. Tribunal de Contas da União. Pensão temporária (L. 8.112/90, art. 217, inciso II, alínea 'b') : suspensão liminar: presença dos seus pressupostos (...) III. Contraditório, ampla defesa e devido processo legal: exigência afastada nos casos em que o Tribunal de Contas da União, no exercício do controle externo que lhe atribui a Constituição (art. 71, III) , aprecia a legalidade da concessão de aposentadoria ou pensão, só após o que se aperfeiçoa o ato complexo, dotando-o de definitividade administrativa. IV. Tribunal de Contas da União: controle externo: não consumação de decadência administrativa, por não se aplicar o prazo previsto no art. 54 da L. 9.784/99, dado o não aperfeiçoamento do ato complexo de concessão (MS 25.409, Relator o Ministro Sepúlveda Pertence, 1ª Turma, DJ 18.5.2007) .
    	APOSENTADORIA PROVENTOS REGISTRO PRAZO DECADENCIAL ALCANCE DO ARTIGO 54 DA LEI Nº 9.784/99. Em se tratando de ato não aperfeiçoado, descabe evocar o quinquênio referente à decadência, previsto no artigo 54 da Lei nº 9.784/99. Precedentes: Mandados de Segurança nº 24.754/DF, de minha relatoria, 24.859/DF, relator Ministro Carlos Velloso, e 24.997/DF, relator Ministro Eros Grau. MANDADO DE SEGURANÇA. A prova de causa de pedir versada na inicial do mandado de segurança deve acompanhá-la (MS 26.320, Rel. Min. Marco Aurélio, Primeira Turma, DJe 17.8.2011) .
    	Assim, não merece acolhida a alegação de que estaria exaurido o prazo para a Administração rever o ato de concessão de aposentadoria do Impetrante, se ainda não houve o respectivo registro.
    	Diante do exposto, denego a segurança e revogo a medida liminar deferida. Prejudicado o agravo regimental.
9.5.	Em vista desse entendimento do Pretório Excelso, entende-se que a situação específica do Sr. Valderli Borges Nascimento foi especificamente tratada no subitem 1.7.1 do Acórdão 5929/2015-TCU-Segunda Câmara:
1.7.1 efetue o pagamento dos "quintos de FC" aos inativos Valderli Borges Nascimento (CPF XXX.018.771-XX) e Zezuca Pereira da Silva (CPF XXX.093.871-XX) , cujos atos de aposentadoria foram julgados ilegais pelo Acórdão 5248/2009-TCU-Segunda Câmara, sob a forma de VPNI, ajustando os valores das respectivas parcelas àqueles pagos no mês da publicação das sentenças proferidas nos Mandados de Segurança 2003.35.00.015061-8 (1ª Vara Federal/GO) e 2000.35.00.002343-1 (9ª Vara Federal/GO) , devidamente atualizadas, desde então, exclusivamente pelos reajustes gerais concedidos ao funcionalismo, tendo em vista a revogação das liminares deferidas nos Mandados de Segurança n. 28.653 e 28.655, já transitados em julgado no Supremo Tribunal Federal, que haviam suspenso os efeitos da referida deliberação do Tribunal;
9.6.	Nessa ordem de ideias, é de se propor a rejeição dos argumentos apresentados pelo recorrente.
CONCLUSÃO
10.	Da análise de mérito, conclui-se que:
não houve cerceamento de defesa;
o TCU, ao prolatar decisões que imponham ao administrador público o dever de corrigir ou alterar atos eivados de irregularidades, não deve se imiscuir nos procedimentos que serão adotados pela autoridade competente, sob pena de ferir o princípio da discricionariedade dos atos administrativos, uma vez que o responsável, dentro do seu juízo de conveniência e oportunidade, deve decidir como operar para corrigir tais atos, adotando medidas para resguardar o interesse público (cf., e.g., Acórdão 1614/2019-TCU-Plenário e Acórdão 1732/2011-TCU-Plenário) ;
deve ser procedido o ressarcimento ao erário, nos termos do art. 46 da Lei 8.112/1990, das vantagens indevidamente recebidas pelos recorrentes, a partir da data de publicação do Acórdão 835/2012-TCU-Plenário;
a partir da prolação do Acórdão 835/2012-TCU-Plenário, cessou a boa-fé dos recorrentes em perceber as quantias indevidamente pagas pela UFGO;
a situação do Sr. Valderli Borges Nascimento foi especificamente analisada no MS 28.653 pelo STF.
10.1.	Por conseguinte, deve-se negar provimento aos presentes recursos.
PROPOSTA DE ENCAMINHAMENTO
11.	Ante o exposto, submetem-se os autos à consideração superior, propondo-se, com fundamento no art. 48 da Lei 8.443/1992:
	a) conhecer dos recursos interpostos, para, no mérito, negar-lhes provimento;
       b) dar ciência do acórdão que for prolatado aos recorrentes e aos demais interessados, ressaltando-se que o relatório e o voto que o acompanharem podem ser consultados no endereço www.tcu.gov.br/acordaos, no dia seguinte ao de sua oficialização.
É o relatório.

8.1. Maria Isabel Silva Dias (13.796/OAB-GO) e outros, representando Valderli Borges Nascimento e Zezuca Pereira da Silva.

Procuradora-Geral Cristina Machado da Costa e Silva.

PESSOAL. APOSENTADORIA. INCORPORAÇÃO DE FUNÇÃO. PORTARIA 474/1987 - MEC. INOBSERVÂNCIA DOS PARÂMETROS FIRMADOS NO ACÓRDÃO 835/2012- TCU-PLENÁRIO. ILEGALIDADE. PEDIDO DE REEXAME. ARGUMENTOS INSUFICIENTES PARA ALTERAR O ACÓRDÃO RECORRIDO. CONHECIMENTO. NEGATIVA DE PROVIMENTO.

APOSENTADORIA (APOS)

Secretaria de Recursos (SERUR); Secretaria de Fiscalização de Pessoal (SEFIP).

Trata-se de processo com pedidos de reexame interpostos pelos Srs. Valderli Borges Nascimento e Zezuca Pereira da Silva, ex-servidores da Universidade Federal de Goiás, contra o Acórdão 5929/2015-TCU-Segunda Câmara (peça 49) , que teve como relator o Excelentíssimo Senhor Ministro Vital do Rêgo.
2.	Os atos examinados no presente processo foram considerados ilegais no já citado acórdão em decorrência da percepção de quintos em desacordo com o Acórdão 835/2012-TCU-Plenário, cujo entendimento, no que se refere aos quintos auferidos com base na Portaria-MEC 474/1987, é no sentido de ser legítima a incorporação, observando-se que os parâmetros de cálculo ali fixados somente se aplicam até o advento da Lei 8.168/1991.
3.	O Parquet especializado manifestou-se (peça 80) , concordando com o posicionamento da Secretaria de Recursos - Serur (peças 78 e 79) . 
4.	Em sede de admissibilidade, mediante despachos proferidos em 3/6/2019 e 22/8/2019 (peças 61 e 71, respectivamente) , acolhi a análise empreendida pela Secretaria de Recursos - Serur no sentido de conhecer do pedido de reexame interposto, na forma regimental, suspendendo-se os efeitos dos itens 1.7.1, 1.7.2 e 1.7.3 do Acórdão 5929/2015-TCU-Segunda Câmara, em relação aos recorrentes.
5.	A Serur, em análise do tema, enfrenta detalhadamente as questões levantadas, respondendo se:
a) houve cerceamento de defesa, em razão de os recorrentes não terem sido intimados da sessão de julgamento do acórdão recorrido; 
b) houve determinações em duplicidade e, até mesmo conflitantes, o que veio a prejudicar os recorrentes; 
c) deve ser dispensado o recolhimento das quantias indevidamente recebidas; 
d) a Administração só pode reclamar a reposição de valores indevidamente pagos nos últimos 5 anos; 
e) a situação do Sr. Valderli Borges Nascimento é a mesma dos impetrantes do MSI2000.35.00.003606-5, a que se refere o subitem 9.1.3 do Acórdão 3004/2009-TCU-Plenário.  
6.	Desde logo afirmo minha concordância com a bem fundamentada instrução da unidade técnica, a qual incorporo às minhas razões de decidir, sem prejuízo de algumas considerações.
7.	Ressalto que, quanto ao tema ressarcimento ao erário, as decisões convergem para a necessidade de sua ocorrência, nos termos do art. 46 da Lei 8.112/1990, a partir da data de publicação do Acórdão 835/2012-TCU-Plenário (ver também Acórdão 5929/2015-TCU-Segunda Câmara) . 
8.	Com a prolação do já referido Acórdão 835/2012-TCU-Plenário, os recorrentes se tornaram cientes de que o recebimentos das quantias questionadas não encontrava amparo legal, afastando-se a exceção de boa-fé insculpida no disposto no art. 54 da Lei 9.784/1999.
9. 	Finalmente, a unidade técnica demonstrou, com profundidade, que a alegação quanto à situação do Sr. Valderli Borges Nascimento está devidamente tratada e resolvida no subitem 1.7.1 do Acórdão 5929/2015-TCU-Segunda Câmara:
1.7.1 efetue o pagamento dos "quintos de FC" aos inativos Valderli Borges Nascimento (CPF 026.018.771-20) e Zezuca Pereira da Silva (CPF 039.093.871-87) , cujos atos de aposentadoria foram julgados ilegais pelo Acórdão 5248/2009-TCU-Segunda Câmara, sob a forma de VPNI, ajustando os valores das respectivas parcelas àqueles pagos no mês da publicação das sentenças proferidas nos Mandados de Segurança 2003.35.00.015061-8 (1ª Vara Federal/GO) e 2000.35.00.002343-1 (9ª Vara Federal/GO) , devidamente atualizadas, desde então, exclusivamente pelos reajustes gerais concedidos ao funcionalismo, tendo em vista a revogação das liminares deferidas nos Mandados de Segurança n. 28.653 e 28.655, já transitados em julgado no Supremo Tribunal Federal, que haviam suspenso os efeitos da referida deliberação do Tribunal.
	Dessa forma, acolhendo o parecer da unidade técnica, cujos fundamentos incorporo como razões de decidir, VOTO no sentido de que o Tribunal aprove o Acórdão que ora submeto à deliberação deste Colegiado.
TCU, Sala das Sessões Ministro Luciano Brandão Alves de Souza, em 30 de junho de 2020.
Ministro JOÃO AUGUSTO RIBEIRO NARDES 
Relator